【裁判字號】    98,交聲,2368
【裁判日期】    980722
【裁判案由】    聲明異議
【裁判全文】
臺灣臺中地方法院交通事件裁定        98年度交聲字第2368號
原處分機關  交通部公路總局臺中區監理所豐原監理站
異  議  人
即受處分人  甲○○
上列受處分人因違反道路交通管理處罰條例案件，對於原處分機
關交通部公路總局臺中區監理所豐原監理站中華民國98年7月9日
所為之處分（原處分：豐監稽違字第裁63-Z00000000號），聲明
異議，本院裁定如下：
    主  文
原處分關於罰鍰新臺幣肆萬玖仟伍佰元及吊扣職業大貨車駕駛執
照壹年部分均撤銷。
甲○○汽車駕駛人，駕駛自用小客車經測試檢定酒精濃度超過標
準，吊扣普通小型車駕駛執照壹年。
    理  由
一、異議意旨略以：本人酒駕違規案，地檢署檢查官依刑事訴訟
    法第253條之2規定：諭知本案受處分捐款6 萬元整（附影本
    ）。惟豐原監理站又依道路交通管理處罰條例第35條1 項裁
    決本人酒駕違規案：裁罰新臺幣49,500元，有違行政罰法第
    26條有「一事不二罰」立法旨意，且行政罰法第26條文並無
    「緩起訴處分」之規定，請求法官撤銷豐原監理站原處分有
    關罰緩部分。本案另涉道路交通管理處罰條例第68條經修除
    吊扣各級駕照，本人因駕駛自小客車違規被吊扣，（職業大
    貨車）駕照為裁罰不當，且有違行政程序法第7 條，請求撤
    銷原處分關於吊扣（職業大貨車）駕照1 年部分。本人經過
    這次的教訓，心中相當懊悔，家中生計也受到很大的影響，
    都直落谷底，希望有一次重新的機會，懇請法官能從輕發落
    。（施以道安講習部分未據異議）
二、原處分則以：受處分人甲○○98年5月16日酒駕6382-PR號自
    小客車違規（單號：Z00000000 號）。本案因酒駕違規涉公
    共危險罪，業經臺灣臺中地方法院檢察署緩起訴處分確定，
    且法務部中華民國95年5 月25日法律字第0950700393號函釋
    「不起訴處分」包括「緩起訴處分」，經查甲○○向公路監
    理機關申請登記，考驗及格後發給汽車駕駛執照，即為駕駛
    汽車之許可憑證；因取得高一級車類之駕駛資格者，應換發
    駕駛執照，並准其駕駛較低級車類之車輛，又甲○○已領有
    大貨車職業駕駛執照者，得駕駛‧‧‧、小型車‧‧‧。按
    道路交通安全規則第50條第1項、第53條第6款、第61條第1
    項第3 款，皆有明文規定。準此，甲○○即非無駕駛執照情
    形。唯按駕駛人向公路監理機關申請登記，考驗及格後發給
    汽車駕駛執照，為駕駛汽車之許可憑證，目前公路機關實務
    僅核給最高級（內含多合一之駕駛資格）汽車駕照乙張；且
    本酒駕違規行為或應剝奪其用路權。原處分機關依行政罰法
    第2條第1款、第26條第1項後段但書、第2項及道路交通管理
    處罰條例第35條第1項第1款裁處罰鍰新臺幣49,500元、吊扣
    汽車駕照（職業大貨車）1年並施以道安講習之處分。
三、本院認：
（一）按汽車駕駛人（包括機器腳踏車）飲用酒類或其他類似物
    後其吐氣所含酒精濃度超過每公升0.25毫克或血液中酒精濃
    度超過百分之0.05以上者，不得駕車，道路交通安全規則第
    114條第2款定有明文。又汽車駕駛人，駕駛汽車經測試檢定
    有酒精濃度超過規定標準者，處15,000元以上60,000元以下
    罰鍰，並當場移置保管其車輛及吊扣其駕駛執照1 年，因而
    肇事致人受傷者，並吊扣其駕駛執照2 年；汽車駕駛人經依
    第1項規定吊扣駕駛執照，並於吊扣期間再有第1項情形者，
    處新臺幣60,000元之罰鍰，並當場移置保管該汽車及吊銷其
    駕駛執照；如肇事致人重傷或死亡者，吊銷其駕駛執照，並
    不得再考領，道路交通管理處罰條例第35條第1項第1款、第
    3項分別定有明文。
（二）又94年2月5日公布，95年2月5日施行之行政罰法第1 條規
    定「違反行政法上義務而受罰鍰、沒入或其他種類行政罰之
    處罰時，適用本法。但其他法律有特別規定者，從其規定」
    ，足認行政罰法係屬行政罰之基本法，而道路交通管理處罰
    條例本質上係屬行政罰，此由該條例中就交通違規行為所定
    法律效果包括罰鍰、吊扣證照裁罰等行政罰觀之甚明（參照
    行政罰法第1條、第2條將罰鍰、吊扣證照處分均定為行政罰
    ），是違反道路交通管理處罰條例之裁罰事件，自有行政罰
    法之適用。
（三）次按行政罰法第26條規定：「一行為同時觸犯刑事法律及
    違反行政法上義務規定者，依刑事法律處罰之。但其行為應
    處以其他種類行政罰或得沒入之物而未經法院宣告沒收者，
    亦得裁處之。前項行為如經不起訴處分或為無罪、免訴、不
    受理、不付審理之裁判確定者，得依違反行政法上義務規定
    裁處之。」，此即所謂一事不二罰之原則。究其立法目的，
    係因一行為同時觸犯刑事法律及違反行政法上義務規定時，
    由於刑罰與行政罰同屬對不法行為之制裁，而刑罰之懲罰作
    用較強，故依刑事法律處罰，即足資警惕時，實無一事二罰
    再處行政罰之必要，且刑事法律處罰，由法院依法定程序為
    之，較符正當法律秩序，應予優先適用，故一行為同時觸犯
    刑事法律及違反行政法上義務規定者，先依刑事法律經檢察
    官作成不起訴處分或經法院判決無罪、免訴、不受理、不付
    審理並確定者，始得依違反行政法上義務規定裁處罰鍰等財
    產上負擔，固無疑義。
（四）惟經檢察官為「緩起訴」處分者，於「緩起訴」之猶豫期
    間內，其最後是否會被檢察官提起公訴，應猶懸而未定，亦
    即「緩起訴」處分於猶豫期間內尚未具有實質之確定力，檢
    察官於緩起訴期間內，可對被告為繼續觀察，如被告顯無反
    省警惕之情或根本欠缺反省警惕之能力，檢察官仍得依職權
    或依告訴人之聲請，將被告「緩起訴」處分撤銷。再者，行
    政罰法第26條明訂一事不二罰之原則，依該條規定，於應受
    行政罰之行為如經不起訴處分或為無罪、免訴、不受理、不
    付審理之裁判確定者，始得依違反行政法上義務規定裁處之
    ，是該條規定並未包括「緩起訴」處分在內，雖「緩起訴」
    處分之最終使被告免於刑事訴追之效果與「不起訴」處分之
    效果相同，惟依刑事訴訟法第253條之2規定，命被告向被害
    人道歉、立悔過書、為金錢給付、勞務給付、提供義務勞務
    或處遇措施，應得被告之同意（其中金錢給付、勞務給付、
    提供義務勞務或處遇措施，因涉及被告之財產及人身自由拘
    束，且產生未經裁判即終局處理案件之實質效果尚須考慮被
    告之意願），上開各種拘束雖均不屬「刑罰」性質，仍對行
    為人產生實質上制裁效果，並對行為人財產、自由、尊嚴等
    權利產生不良影響，尤其除金錢給付部份外，其餘種類負擔
    至今均未能以金錢量化，倘被告就同一行為所受緩起訴負擔
    並非金錢給付，則無從與行政罰鍰之金錢給付相較，故緩起
    訴處分是否即等同不起訴處分，即非無疑；又本於對被告不
    利益之規定不得任意擴張解釋之原則，行政罰法第26條第2
    項所謂「不起訴處分確定」之規定是否包括「緩起訴處分」
    ，實有疑義。另依行政罰法第26條第2 項之立法意旨，亦必
    須待緩起訴處分實質確定時，被告才最終地確定免於受刑事
    訴追，原處分機關始得為行政裁罰，亦即在緩起訴期間內即
    猶豫期間期滿前，該緩起訴處分仍有被撤銷之可能，此時原
    處分機關若依法為行政裁處，將使受處分人有同時遭受行政
    處罰及刑事訴追之危險，顯與行政罰法第26條規定之立法意
    旨相違背。
（五）然汽車駕駛人因酒精濃度超過規定標準，經裁判確定處以
    罰金低於本條例第92條第3 項所訂最低罰鍰基準規定者，應
    依本條例裁決繳納不足最低罰鍰之部分，道路交通管理處罰
    條例第35條第8 項定有明文。而自行政罰法第26條規定之立
    法意旨，並參酌道路交通管理處罰條例第38條第8 項規定之
    旨趣，就為有利行為人之解釋，宜認為上開緩起訴處分中已
    為「金錢給付」之部分（至其他非金錢給付部分，得否評價
    為適當金錢數額，而得適用道路交通管理處罰條例第38條第
    8 項之規定，視為所稱經裁判確定處以罰金者，則應由原處
    分機關於緩起訴處分實質確定後，另行依法裁量認定之），
    既已經對被告財產產生不利之結果，且此結果之所生，亦係
    出於同一酒後駕車之行為，評價上已產生實質刑罰之效果，
    此時原處分機關不得再就此金錢給付之範圍，再為重複之處
    罰，以免使行為人產生雙重之財產損害（臺灣高等法院臺中
    分院96年度交抗字第287 號裁定可資參照）。職此，同時觸
    犯刑事法律及違反行政法上義務規定之行為，行政機關得否
    科以與刑罰相類之行政罰處罰，除上述關於「金錢給付」之
    部分外，餘應視該行為之刑事訴追或審判程序終局結果而定
    ，在刑事訴追、審判程序尚未終局確定前，行政機關自不得
    逕予裁罰，僅關於沒入或其他種類行政罰，因兼具維護公共
    秩序之作用，為達行政目的，行政機關仍得併予裁處，又此
    所稱「其他種類行政罰」，係指違反行政法上之義務應受「
    裁罰性」之「不利處分」而言，依行政罰法第2 條規定，應
    包括限制或禁止行為之吊扣證照處分在內。
（六）再按民國95年3月1日修正施行前之道路交通管理處罰條例
    第68條規定：「汽車駕駛人，因違反本條例及道路交通安全
    規則之規定，受吊扣或吊銷駕駛執照處分時，吊扣或吊銷其
    持有各級車類之駕駛執照。」該條文所稱之「駕駛執照」，
    係指違規人持有之各級車類駕駛執照均應予吊扣或吊銷，惟
    道路交通管理處罰條例第68條嗣於94年12月14日經修正公布
    並於95年3月1日施行，修正施行後之條文業已刪除「吊扣或
    」等字，有立法院交通委員會94年10月5日台立交字第09424
    00153號函附道路交通管理處罰條例第68條審查報告可參（
    立法院公報第94卷第70期第135至138頁參照）。即已將「受
    吊扣駕駛執照之處分係吊扣其持有之各級車類駕駛執照」部
    分之規定廢除，依現行條文之解釋，即係受吊銷駕照處分者
    ，仍維持吊銷其持有之各級車類駕駛執照，至受吊扣駕照處
    分者，則僅限於吊扣其違法或違規當時所駕駛車輛之駕駛執
    照，不得同時一併吊扣其持有之其他各級車類駕駛執照（臺
    灣高等法院臺中分院97年度交抗字第1241號、第1250號裁定
    相同意旨參照）。且道路交通管理處罰條例第35條第1 項第
    1 款前段既將該汽車及駕駛執照併列，而不稱「吊扣其各級
    車類之駕駛執照」，解釋上當係指同一等級之汽車駕駛執照
    而言，不得任意擴張解釋。又該修正條文之立法說明略以：
    「原條文將違法或違規駕駛人所持有各級車類之駕駛執照一
    併吊扣或吊銷，失之過酷，影響人民工作及生活甚鉅，爰修
    正之」等語，其立法意旨在於最高級車類之駕駛執照係受處
    分人賴以維生之工具，而受處分人駕駛較低級車類之車輛違
    規受罰，卻一併吊扣其最高級車類駕駛執照，對受處分人之
    工作權及生存權造成極大之損害，有違憲法保障人民生存權
    及工作權之意旨，故應予修法解決。又對於維護交通秩序、
    達成公益目的，尚有其他相同有效之手段可資運用，應選擇
    侵害人民權益最小之手段，其一併吊扣其最高級車類駕駛執
    照係全面剝奪人民賴以維生之方式，顯然並非為最輕微之手
    段，所造成之損害已與欲達成目的之利益顯失均衡，亦有違
    比例原則（司法院大法官會議釋字第577 號解釋相同意旨參
    照）。前開道路交通安全規則對於汽車駕駛執照之管理，採
    取一照原則，固然導致越級駕駛人違規酒駕時，受無須吊扣
    駕駛執照之利益，然此關於駕駛執照管理所衍生之問題，宜
    由修法解決，尚不得擴張解釋，於駕駛人無較低級車類駕駛
    執照可供吊扣時，即率爾代以吊扣其所領有之較高級車類駕
    駛執照。
四、經查：
（一）異議人甲○○對其於98年5月16日晚上6時許，在設於臺中
    市○區○○○路之工作處所內飲酒後，已處於不能安全駕駛
    動力交通工具之狀況，竟仍於同日晚上9時許，駕駛車號638
    2-PR號自小客車離開。嗣於同日晚上9 時30分許，異議人駕
    駛上開車輛沿國道三號福爾摩沙高速公路由北往南方向行駛
    ，行經福爾摩沙高速公路南下211.7 公里處（臺中縣霧峰鄉
    轄區）時，因車輛行徑偏離常軌而為警攔停，並對其施以呼
    氣式酒精濃度測試，測得其呼氣所含酒精濃度達每公升0.69
    毫克之違規事實，固不否認。惟異議人之同一酒後駕車行為
    ，因同時犯刑法第185條之3之公共危險罪，經移送臺灣臺中
    地方法院檢察署檢察官偵辦後，經檢察官於98年5 月18日作
    成98年度速偵字第2042號緩起訴處分，緩起訴期間為1 年，
    異議人應向臺中縣政府暑期營養餐券專戶支付新臺幣60,000
    元，經檢察官依職權送請臺灣高等法院臺中分院檢察署再議
    ，亦經該署於98年6月4日以98年度上職議字第3300號駁回再
    議而確定，異議人並於98年7月8日向臺中縣政府暑期營養餐
    券專戶繳畢上開款項，有臺灣臺中地方法院檢察署98年度速
    偵字第2042號緩起訴處分書、臺灣高等法院臺中分院檢察署
    98年度上職議字第3300號處分書、郵政跨行匯款申請書及臺
    灣高等法院被告前案紀錄表各1 紙附卷可稽。揆諸前開說明
    ，該緩起訴處分究是否期滿而告確定，或曾經撤銷後，經法
    院判決無罪、免訴、不受理、不付審理確定等各情，均攸關
    原處分機關得否對於異議人上揭酒後駕車之行為進行行政裁
    處之程序，合應由原處分機關依職權予以調查認定，且必待
    有行政罰法第26條第2 項規定之情形，方得進行裁處，並須
    於裁處時，於處分書中詳載其所認已符行政罰法第26條第2
    項之情形及其證據、理由，始足以昭公服。而稽之本件原處
    分之內容，及原處分機關於本件異議程序中所提之證據資料
    等內容，原處分機關就其何以認定本件緩起訴處分期滿未經
    撤銷而逕行本件行政裁決程序，即對於本件是否已有行政罰
    法第26條第2 項所示之情形，除於移送書中提及前開法務部
    95年5月25日法律字第09507003935號函外，餘無一語敘及，
    則原處分之作成已難謂係適當。且據原處分機關徒引前揭函
    文，而不於原處分中敘明本件得開始行政程序之理由之舉，
    可見原處分機關似不認其有應依職權調查前開事項之必要（
    蓋依法務部函文內容所示，緩起訴就是不起訴，當然有行政
    罰法第26條第2 項之情形，自無須再調查該緩起訴是否期滿
    確定，或有無經撤銷等情形），如此，原處分機關自不可能
    依職權調查本件是否已有行政罰法第26條第2 項所示之情形
    ，亦即原處分機關並未就本件得否進行行政裁處進行調查，
    詎竟率爾對受處分人予以行政裁處，顯然不當，並侵害異議
    人之權益。（前述法務部函，係該部為規範該部內部秩序及
    運作，依其固有執掌、權限所為非直接對外發生法規範效力
    之一般、抽象性行政規則，其效力僅拘束該部內部機關，而
    原處分機關並非法務部之下級機關，本不受該函文意旨所拘
    束，原處分機關嗣後為裁處時，宜注意及此，獨立審斷）
（二）再者，本件異議人酒後駕車肇事之違規行為既已受向臺中
    縣政府暑期營養餐券專戶支付60,000元之緩起訴處分命令在
    先，且該項命令內容係屬上述之「金錢給付」者，則依前揭
    說明，該60,000元之金錢給付，評價上已產生實質刑罰之效
    果，此時原處分機關不得再就此金錢給付之範圍，再為重複
    之處罰（異議人所為金錢給付不足本件違規行為應繳納之裁
    罰金額部分，應待本件緩起訴之猶豫期間99年6月3日期滿未
    經撤銷確定後，再由原處分機關依職權為適當之裁處），再
    對異議人為不利之裁罰，亦難謂稱允當。是以本件異議中關
    於原處分裁處異議人罰鍰部分，自應認為有理由，合應由本
    院將原處分關於罰鍰之部分撤銷。
（三）至於本件異議人同一酒後駕車之違規行為，依道路交通管
    理處罰條例第35條第1項第1款規定，係違反行政法上義務而
    同時受罰鍰及其他種類行政罰之處罰，依前所述，原處分機
    關於本件緩起訴期滿確定前，縱無需再為罰鍰之處分，仍應
    依同條規定吊扣其自小客車駕駛執照，異議人領有職業大貨
    車駕駛執照，並未領有自小客車駕駛執照可供執行吊扣處分
    ，依上開說明三（六），原處分機關依修正後道路交通管理
    處罰條例第68條規定執行吊扣駕駛執照處分時，自不得擴張
    解釋，再吊扣異議人所持有各級車類之駕駛執照，應吊扣其
    持有之自小客車駕駛執照以限制其駕駛小客車之權利，方屬
    適法。
五、據上論斷，應依道路交通管理處罰條例第87條第2 項、第35
    條第1項第1款，道路交通案件處理辦法第20條，裁定如主文
    。
中    華    民    國    98    年    7     月    22    日
                              交通法庭法  官  林世民
以上正本證明與原本無異
如不服本裁定應於送達後5日內向本院提出抗告狀
                                      書記官  紀俊源
中    華    民    國    98    年    7     月    22    日


司法院資訊處製作；財團法人民間司法改革基金會備份。
